【裁判字號】    95,台上,1768
【裁判日期】    950407
【裁判案由】    偽造有價證券
【裁判全文】
最高法院刑事判決            九十五年度台上字第一七六八號
    上  訴  人  甲○○
                        2樓
上列上訴人因偽造有價證券案件，不服台灣高等法院中華民國九
十三年三月二十四日第二審更審判決（九十二年度上更(一)字第六
七八號；起訴案號：台灣台北地方法院檢察署八十九年度偵字第
二八六０號），提起上訴，本院判決如下：
    主  文
原判決撤銷，發回台灣高等法院。
    理  由
本件原判決認定：上訴人甲○○於民國八十八年二月間，任職台
北市○○○路一六六號中泰賓館股份有限公司（以下簡稱中泰賓
館）安全室副主任時，在辦公室內，見余匡時抽屜未上鎖，內有
支票，認有機可趁，竟意圖為自己不法之所有，竊取如原判決附
表所示原為空白之支票一張。復意圖供行使之用，冒用余匡時名
義，擅自偽刻余匡時印章，加蓋印文於支票發票人欄，填寫面額
新台幣（下同）二萬元、發票日八十八年十二月一日，偽造該支
票。於八十八年十一月初，在台北市○○路○段一０三巷一一九
弄八號，將該支票行使交予不知情之沈怡德並調借現金，沈怡德
轉交予不知情之吳碧芳，充為房屋租金，嗣由吳碧芳以其姪女吳
玲嫦之帳戶提示，因余匡時已掛失止付而退票。警循線追查中，
甲○○為恐事發，以現金清償吳碧芳，收回支票，將之湮滅等情
。因而維持第一審依牽連犯關係，從一重論處上訴人意圖供行使
之用，而偽造有價證券之科刑判決，駁回上訴人在第二審之上訴
，固非無見。
惟查：(一)審理事實之法院，對於案內一切證據，除認為不必要者
外，均應詳為調查，然後基於調查所得之心證，以為判斷事實之
基礎。如有應行調查之證據未經依法調查，或證據雖已調查而其
內容尚未明瞭，遽行判決，均屬應於審判期日調查之證據而未予
調查之違法。原判決事實欄記載上訴人竊取原判決附表所示原為
空白之支票一紙後，意圖供行使之用，冒用余匡時名義，擅自偽
刻余匡時印章，加蓋印文於支票發票人欄，並填寫金額二萬元、
發票日八十八年十二月一日，以偽造該支票等情。依理由二(一)之
說明，係依憑余匡時於警詢、偵查及第一審之指述，及票據掛失
止付通知書、遺失票據申請書為其論據。查余匡時於警詢固陳稱
「我所有之中國信託銀行敦北分行支票（票號0000000、
0000000，均係空白支票）於八十八年三月三十一日在公
司（中泰賓館內）遭竊嫌撕走，並為女子吳玲嫦提示」、「平日
我均將支票簿放於我辦公室抽屜，於八十八年三月三十一日發現
有兩張空白支票遭人竊走，所以我立即辦理掛失止付手續」等語
（偵查卷第四頁正反面）。惟稽之卷附票據掛失止付通知書、遺
失票據申請書之內容，余匡時於辦理票據掛失止付時，僅於其中
金額、受款人及發票日期欄內填載「空白」（偵查卷第十一、十
二頁）。則支票遭竊時，其上發票人欄是否已蓋用余匡時之印文
？即屬不明。而此攸關上訴人如何偽以余匡時名義簽發支票，及
其有無偽刻余匡時印章之認定，自有調查釐清之必要。原審未向
余匡時究明上情，遽認上訴人於竊取支票後，除擅自填載金額及
發票日外，並有偽刻余匡時印章，加蓋印文於支票發票人欄等部
分偽造有價證券之行為，自有應於審判期日調查之證據而未予調
查之違法。(二)判決不載理由者，當然違背法令。所謂判決不載理
由，係指依法應記載於判決理由內之事項不予記載，或記載不完
備者而言，此為刑事訴訟法第三百七十九條第十四款上段之當然
解釋。而有罪之判決書，對於被告有利之證據不採納者，應說明
其理由，復為刑事訴訟法第三百十條第二款所明定。故有罪判決
書對於被告有利之證據，如不加以採納，必須說明其不予採納之
理由，否則即難謂非判決不備理由之違法。又測謊鑑定，形式上
須符合測謊基本要件，如：經受測人同意配合，並已告知得拒絕
受測，以減輕受測者不必要之壓力；測謊員須經良好之專業訓練
與相當之經驗；測謊儀器品質良好且運作正常；受測人身心及意
識狀態正常；測謊環境良好，無不當之外力干擾等等，始可能獲
致正確之結論。苟缺其一，即足以動搖測謊整體結構，而影響測
謊結果之實質。且鑑定之經過及其結果，應命鑑定人以言詞或書
面報告；前開規定，為法院或檢察官囑託機關鑑定時所準用，刑
事訴訟法第二百零六條第一項、第二百零八條規定甚明。本件上
訴人於八十九年五月二十九日在法務部調查局第六處接受測謊鑑
定，鑑定通知書僅記載採控制問題法與混合問題法之鑑定結果，
至受測人是否同意進行測謊及其當時身心、意識狀態如何，施測
人是否具備專業訓練資格，測謊儀器運作情形及施測環境有無干
擾等鑑定經過事項，俱付闕如，該測謊鑑定是否符合測謊基本要
件，原審未予斟酌論列，遽採為論罪之佐證，已難謂適法。再上
訴人於第一審已具狀辯稱其經四次測謊，前三次之結果並無說謊
之情形，在第四次測謊鑑定過程中，遭施測人員言詞驚嚇，造成
情緒波動等語，並聲請調取測謊過程之錄音帶（第一審卷第一三
五頁）；上訴審及原審時，亦辯以因施測人員之言詞或動作而造
成情緒起伏云云（上訴卷第三十頁；原審卷第一０七頁）。原判
決理由二(五)既依憑法務部調查局（八九）陸(三)字第八九０三二五
五四號鑑定通知書，認定上訴人確有原判決事實欄所載之犯行。
然上訴人上揭辯解如何不足採？其於第一審聲請調取測謊鑑定過
程之錄音帶何以無其必要？均未為任何說明，自有理由不備之違
法。以上或為上訴意旨所指摘，或屬本院得依職權調查之事項，
應認原判決仍有撤銷發回更審之原因。至原判決不另為無罪諭知
部分，本乎審判不可分原則，併予發回，附此敘明。
據上論結，應依刑事訴訟法第三百九十七條、第四百零一條，判
決如主文。
中    華    民    國  九十五  年    四    月    七    日
                      最高法院刑事第十庭
                          審判長法官  洪  清  江
                                法官  石  木  欽
                                法官  李  伯  道
                                法官  林  勤  純
                                法官  陳  晴  教
      本件正本證明與原本無異
                                      書  記  官
中    華    民    國  九十五  年    四    月   十七   日
                                                      v


司法院資訊處製作；財團法人民間司法改革基金會備份。
